臺灣高等法院刑事判決　　　　　　　　　　　　　九十二年度上訴字第二九四號
　　上　訴　人　臺灣臺北地方法院檢察署檢察官
　　上　訴　人
　　即　被　告　辛○○
　　被　　　告　庚○○
　　共　　　同
　　選任辯護人　徐原本　律師
　　　　　　　　陳偉民　律師
右上訴人因被告偽造文書等案件，不服臺灣臺北地方法院九十一年度訴字第三三二號
，中華民國九十二年七月十五日第一審判決（起訴案號：臺灣臺北地方法院檢察署八
十九年度偵續字第四三九號）提起上訴，本院判決如左：
    主  文
原判決關於辛○○部分撤銷。
辛○○連續行使偽造私文書，足以生損害於他人，處有期徒刑柒月。
其他上訴駁回。
    事  實
一、辛○○於民國八十六年五月二十五日起，自任會首召集民間互助會，邀請壬○○○、己○○（實際上由其父戊○○代理）、甲○○、丙○○等人參加，會員連會
    首計四十七人，期間自八十六年五月二十五日至八十八年十一月二十五日止，每
    會會款新台幣（下同）二萬元，採標金由會款扣除之方式（即俗稱內標），已得
    標之死會會員除每月應繳金額為前揭固定金額，活會會員則繳交扣除當月得標利
    息後之餘額，於單月五日、二十五日及雙月十五日，在台北市○○街五十四巷三
    十五號開標。嗣辛○○因財務困難，竟基於行使偽造私文書及意圖為自己不法之
    所有之概括犯意，先後於前揭互助會尚未結束前之八十七年九月五日及八十八年
    十月十五日（嗣後未再開標），在上址，未經同意或授權，分別冒用己○○、壬○○○之名義，在標單上填寫四千二百元、四千五百元之金額以偽造標單後，持
    之出標行使而得標，使被冒標之己○○、壬○○○及甲○○、丙○○等各活會會
    員均陷於錯誤，而如期交付當期之活會會款予辛○○，足以生損害於被冒標之己○○、壬○○○及甲○○、丙○○等各活會會員。辛○○以此方式分別詐得三十
    六萬三千四百元（辛○○冒用己○○名義標會部分，該次係第二十四會，是尚有
    二十三會活會，而詐得金額＝〈每會金額─競標利息〉×活會人數，即〈00000-
    0000〉x23= 363400）及四萬六千五百元（辛○○冒用壬○○○名義標會部分，
    該次係第四十四會，是尚有三會活會，詐得金額即〈00000-0000〉x3=46500）予
    辛○○，共計四十萬九千九百元。迨八十八年十月十五開標後，辛○○即行停標
    ，被冒標之壬○○○、己○○及甲○○、丙○○等其他活會會員始知受騙。
二、案經壬○○○、己○○、甲○○、丙○○訴由台灣台北地方法院檢察署檢察官偵
    查聲請簡易判決處刑，臺灣臺北地方法院改依通常程序審理。
    理  由
壹、原判決撤銷部分（被告辛○○部分）
一、訊據被告辛○○固不否認其召集前開互助會主持開標事宜，且以己○○、壬○○○之名義，於八十七年九月五日及八十八年十月十五日，在台北市○○街五十四
    巷三十五號，於標單上填寫四千二百元、四千五百元之金額出標而得標，並向活
    會會員收取會款之事實；惟否認有何詐欺及行使偽造準私文書之犯行，辯稱：係
    壬○○○及己○○之父戊○○借其標會，其並未冒標云云。經查：被告於偵查時
    陳稱：劉秀鳳、己○○、甲○○、丙○○各一會均屬活會等語（見偵續卷第三十
    頁背面）；證人壬○○○於偵查中、原審審理及本院調查時陳稱：前開互助會其
    參加二會，即第七會「秀鳳」、第五會「阿雪」，「阿雪」這一會係因阿雪（指
    林麗雪）急需用錢，其借阿雪錢，阿雪將此會讓給其，所以其有二會，此事被告
    也知道，其中一會借被告標，故其名下還有一會活會且未借予被告標，八十八年
    十月十五日被告叫其提早到場標會，其以為只有自己與乙○○（即代表丙○○之
    二會）二人，後來戊○○（即代表己○○之一會）要來標，其等告訴他已經標完
    了，當天其有繳會錢等語（見他卷第二十一頁、偵續卷第三十頁背面、原審六十
    一頁至六十二頁、本院卷第三十三頁），核與證人林麗雪於偵查中證稱：壬○○○借其名義跟會，其沒有標會，也沒給過會錢，其有同意壬○○○等語（見偵續
    卷第三十二頁背面）之情節相符；證人戊○○於偵查中及原審審理時亦陳稱：前
    開互助會其與其子黃意民、己○○名義各參加一會，即第三十五會「黃億明」、
    第三十六會「戊○○」、第三十七會「信男」，已標得二會，故其尚有己○○名
    義一會活會且未借被告標，會單係載一點開標，其於八十八年十月十五日中午十
    二時四十五分到現場欲標會，但被告說已經開標了，其之前得標後曾借錢給被告
    ，但沒有借被告標會等語（見偵卷第六、七頁、偵續卷第三十三頁、原審卷第六
    十九頁、七十頁、七十二頁）；證人乙○○於偵查中及原審則證稱：前開互助會
    其夫丙○○名義參加二會，即第十一會「陳火松」、第十二會「陳火松」，均係
    活會，原本是一點開標，被告說只剩其與壬○○○，叫其十二點半去標會，其於
    八十八年十月十五日中午前往標會，有標到，戊○○一點去標會，被告說已經標
    完了，當天其得標未繳會錢，壬○○○有繳會錢等語（見偵續卷第三十一頁、原
    審卷第八十三頁）；而甲○○於八十八年十月十五日係委託被告出標，未到現場
    標會，嗣後被告向其表示未標到等情，亦據證人甲○○於偵查中陳明在卷（見偵
    續卷第三十一頁背面、三十二頁）；足見八十八年十月十五日中午壬○○○、乙○○確前往被告住處標會，戊○○亦隨後欲前往標會惟已結束無訛。雖被告辯稱
    壬○○○、己○○之會借其標云云，惟其先於第一次偵查中供稱：「（問：舊會
    還有幾個活會？）就是告我的這些人」（即指己○○、丙○○、甲○○《當日庭
    訊係其夫吳滄賢到庭》、壬○○○，見他卷第十七頁），嗣改稱：活會有三個，
    乙○○（丙○○的名義）、陳火松（指丙○○）、阿暖（指甲○○），十月是乙○○得標（見偵續卷第二十頁背面），八十八年十月十五日乙○○與壬○○○沒
    有到其住處標會（見偵續卷第三十一頁），十月份沒有標會（見偵續卷第四十一
    頁）。於原審審理時則稱：八十八年十月十五日活會尚有甲○○、丙○○各一會
    ，壬○○○是第七會「秀鳳」的會借其標（見原審卷第六十二頁），壬○○○二
    會都借其標，八十八年十月十五日當天乙○○、甲○○有來標會，壬○○○、戊○○都沒有來標會（見原審卷第六十八頁），關於八十八年十月十五日止活會尚
    有幾個、當日有無開標、乙○○有無前往被告住處標會等節，前後供述不一，其
    上開所辯要難採信，應以前揭證人壬○○○等人所述八十八年十月十五日中午壬○○○、乙○○確前往被告住處標會，戊○○亦隨後欲前往標會惟已結束等情，
    較為可採。再參諸被告亦於本院調查時自承，己○○名義之會，標金係四千二百
    元，是在八十七年九月五日標會；壬○○○名義之會，標金係四千五百元，是在
    八十八年十月十五日標會等語（見本院卷第三十二頁、五十九頁），倘壬○○○
    與己○○之父戊○○均已將活會借予被告標，豈有當日仍前往標會之理？足見其
    二人所述各尚有一活會且未借被告標會等語，堪予採信，從而，迄八十八年十月
    十五日由被告最後一次開標止，僅剩二次開標時間（八十八年十一月五日、二十
    五日）即結束此合會，被告自承尚有甲○○、丙○○各一會活會，然實際上竟仍
    有壬○○○、己○○、甲○○、丙○○各一會尚未得標，足見證人壬○○○、戊○○所述壬○○○、己○○之會遭被告冒標等語，應可採信，被告所辯壬○○○
    、戊○○借其標會云云，殊無足採。再觀諸被告於本院前揭所言可知，被告於八
    十七年九月五日冒用己○○名義標會，該次係第二十四會，是尚有二十三會活會
    ，該次收取的活會會款為三十六萬三千四百元（00000- 0000〉x23= 363400）而
    被告於八十八年十月十五日冒用壬○○○名義標會，該次係第四十四會，是尚有
    三會活會，該次收取的活會會款為四萬六千五百元（〈00000-0000〉x3=46500）
    ，共計四十萬九千九百元；而被告未得戊○○（及己○○）、壬○○○同意，分
    別冒用己○○、壬○○○名義，在標單上填寫四千二百元及四千五百元之標金以
    偽造標單後，持之出標行使而得標，使被冒標之壬○○○、己○○及甲○○、丙○○等各活會會員誤以為有人標取該會，而陷於錯誤，分別繳納三十六萬三千四
    百元暨四萬六千五百元之會款，共計四十萬九千九百元，核屬詐術之施用無訛，
    亦足徵被告確有詐得會款之不法所有意圖，且自足生損害於被冒標之己○○、壬○○○及甲○○、丙○○等各活會會員。此外，並有互助會名單影本一紙附卷可
    稽，被告上開所辯顯係卸責之詞，不足採信。本件事證明確，被告犯行堪予認定
    。
二、又上述被告出標之標單未扣案，雖不足證明被告有在該標單上署押之行為，但製
    作名義人，不以形式上表現於文書內為必要，倘依習慣或特約，諸如以言詞、動
    作、筆跡、內容、慣用語、特殊制作方式、專用信箋等方法，實質上使人得知係
    以他人名義所製作，足以表示一定用意之證明者，因已妨害該製作名義人之信用
    ，可生損害於該他人，依刑法第二百二十條第一項規定，該標單仍應論以準私文
    書（最高法院八十九年台上字第一三一九號判決參照），準此，上述被告出標之
    標單仍屬準私文書。是被告意圖為自己不法之所有，偽造他人名義製作之標單，
    並持以行使參加競標，得標後致使被冒標會員及其他活會會員陷於錯誤而繳交會
    款，其行為自足以生損害於被冒標會員及其他活會會員；核其所為係犯刑法第二
    百十六條、第二百二十條第一項、第二百十條之行使偽造私文書罪，及第三百三
    十九條第一項之詐欺取財罪。其偽造私文書之低度行為應為行使偽造私文書之高
    度行為所吸收，僅論以行使偽造私文書罪。又被告冒名標會詐取多人之財物，每
    次詐欺行為，均係侵害多數活會會員之法益，係以一行為觸犯數詐欺罪，屬同種
    想像競合犯，僅論一詐欺罪。至其先後多次行使偽造私文書及多次詐欺取財犯行
    ，時間緊接，犯罪構成要件相同，顯係基於概括犯意為之，均為連續犯，應論以
    一罪，並加重其刑。又被告所犯上開二罪即行使偽造私文書罪與詐欺取財罪間，
    具方法結果之牽連犯關係，應依牽連犯之規定，從一重之行使偽造私文書罪處斷
    。
三、原審以被告罪證明確予以論罪科刑，固非無見，惟查原審於事實及理由欄均未認
    定並記載，被告冒用己○○、壬○○○名義標會之期日、標金與詐得會款之數額
    ，是原審判決稍欠完備。被告上訴否認犯行，固無理由，惟原判決既有可議之處
    ，自應由本院將原判決關於被告部分予以撤銷改判。爰審酌被告品行、犯罪動機
    、目的、手段、所生危害及犯罪後否認犯行之態度，且尚未與被害人達成民事和
    解等一切情狀，量處有期徒刑七月。至於被告所偽造之標單並未扣案，於開標後
    已滅失而不存在，復無其它積極證據足以證明尚屬存在，爰不為沒收之宣告。
四、公訴意旨另以：被告辛○○明知自己之財務狀況已陷於週轉不靈，竟於八十八年
    四月五日，再自任會首，邀集乙○○、甲○○、丁○○○、壬○○○、戊○○等
    人（含會首辛○○共四十二會）參加其位於台北市○○街五十四巷三十五號處所
    召集互助會（每會會金二萬元，並於每雙月五、十五日；單月十五日在上址開標
    ，原擬至九十年六月二十五日止結束），致使乙○○、甲○○、丁○○○、壬○○○、戊○○等人，不疑有他，參加該互助會，並按時繳付會款，嗣於八十八年
    十月十五日在沒有任何會員倒會之情況下，辛○○竟然宣稱該互助會倒會而無法
    給付會款，因認被告涉犯刑法第三百三十九條第一項之詐欺取財罪嫌。按刑法第
    三百三十九條第一項詐欺罪之成立，以意圖為自己或第三人不法所有，以詐術使
    人將本人或第三人之物交付為要件，所謂以詐術使人交付，必須被詐欺人因其詐
    術而陷於錯誤，若其所用方法，不能認為詐術，亦不致使人陷於錯誤，即不構成
    該罪；又按邀集民間互助會動機多端，然會首須款週轉而起會為必然現象，殊難
    以需款週轉而推定其起會之初即具不法所有意圖，且互助會係民間行之已久之經
    濟活動，會首會員間多為親戚或熟識之朋友，會員經會首邀約參與互助會，恒以
    會首之信用程度為考量之基礎，除非另有積極事證足證會首以不法手段誤導會員
    對債信風險之判斷，否則尚不能因事後該會首無法給付會款，而推論會首於起會
    之初即具不法所有意圖。本件被告於八十八年四月五日召集此部分之互助會後，
    至八十八年十月間始停會，而被告於停會前之合會尚順利進行半年之久等情，業
    據被告供明，且為告訴人等所不爭執，衡情苟被告於起會之初，即有詐騙會款之
    不法意圖，則其於標取會款後，既已得財，豈有使合會順利進行半年之理？足見
    被告等於起會之初並無詐騙會員之意，此部分之事實純屬民事債務不履行範疇，
    而與刑法上之詐欺取財罪無涉。此外，復查無其他積極證據足認被告確有詐欺取
    財犯行，此部分不能證明被告犯罪，然公訴人認此部分與前開論罪科刑部分有連
    續犯或牽連犯之裁判上一罪關係，爰不另為無罪之諭知。
貳、上訴駁回部分（被告庚○○部分）：
一、公訴意旨略以：被告庚○○與辛○○係夫妻，被告辛○○以庚○○在大陸經商需
    要資金為由，而由被告辛○○自任會首，召集前揭八十六年五月二十五日及八十
    八年四月五日起會之互助會，被告庚○○亦與辛○○共同犯罪，因認被告庚○○
    亦涉犯刑法第二百十六條、第二百二十條第一項、第二百十條之行使偽造私文書
    罪，及第三百三十九條第一項之詐欺取財罪嫌。
二、按犯罪事實應依證據認定之，無證據不得推定其犯罪事實；且不能證明被告犯罪
    者，應諭知無罪之判決，刑事訴訟法第一百五十四條、第三百零一條第一項分別
    定有明文。又認定不利於被告之事實，需依積極證據，茍積極證據不足為不利於
    被告事實之認定時，即應為有利於被告之認定，更不必有何有利之證據（最高法
    院三十年上字第八一六號判例參照）。
三、本件公訴人認被告庚○○涉有右揭罪嫌，無非以被告庚○○於上述二互助會均列
    名會員；且告訴人丙○○於偵查時陳稱：被告庚○○有向伊收過會錢；而告訴人
    乙○○則指陳：被告庚○○曾於開標時，在旁觀看等語，參以被告庚○○、辛○○係夫妻，上開二會係其二人共同召集至為明顯，為其主要論據。
四、訊據被告庚○○堅決否認有何右揭犯行，辯稱：其常常在大陸，辛○○標會的事
    其從沒有去管過，之後才知道辛○○發生前開情事，並無詐欺、偽造文書之行為
    等語。經查：上述二互助會均係被告辛○○所召集及收取會款，非被告庚○○所
    召集，庚○○名義之會係被告辛○○以其夫名義所參加等情，業據被告辛○○陳
    明在卷；證人丙○○、乙○○夫妻雖陳稱被告庚○○開標時在場，收過會錢，惟
    均無法明確指出被告庚○○究係何給次開標在場、何時間收過會錢。而證人壬○○○於原審審理時證稱：庚○○未向其收過會錢，其去標會時都沒有看到庚○○
    ，是後來發生事情才認識的等語（見原審卷第六十八頁）；證人戊○○於原審審
    理時則證稱：其去參加標會時只看過庚○○一次等語（見原審卷第七十一頁）；
    上述二互助會既均係被告辛○○所召集負責，非被告庚○○所召集，已據被告辛○○陳明在卷，並有載有「會首辛○○」之互助會單二紙附卷可稽，縱被告辛○○係以被告庚○○在大陸經商需要資金為由召集合會，並以被告庚○○名義參加
    合會，被告庚○○曾於開標時在場，曾協助被告辛○○收取會錢，亦係夫妻間常
    有之事，尚難憑此推論被告庚○○確實知悉被告辛○○於八十六年五月二十五日
    起會之合會中冒標詐欺活會會員而與被告辛○○共同犯罪，況被告辛○○於八十
    八年四月五日起會之合會既無詐欺犯行，已如前述，遑論被告庚○○有何詐欺犯
    行。此外，復查無其他積極證據足認被告庚○○有何詐欺及偽造文書犯行，既不
    能證明被告庚○○犯罪，依首揭說明，自應為被告庚○○無罪之諭知。
五、原審以不能證明被告庚○○犯罪而為無罪之諭知，經核並無不合。檢察官上訴猶
    以被告辛○○起會之動機乃是為被告庚○○於大陸經商需要所致，顯然該合會是
    被告庚○○籌募經商資金的方式之一，其身為資金使用者，豈會不知集資來源；
    又由被告庚○○之入出境資料，即可得知其絕大部分開標時間均在國內，是難謂
    被告庚○○與本案無關等情，指摘原判決不當，請求撤銷改判云云。惟查：證人
    壬○○○與戊○○，或證稱發生事情後始認識庚○○，或證稱只看過庚○○一次
    ，已如前述，是尚難以其與被告辛○○係夫妻關係，遽謂其共同犯罪；另被告辛○○雖以被告庚○○在大陸經商需要資金為由召集合會，然此僅為伊召集合會之
    動機，自無法執此推論被告庚○○有共同詐欺取財，並進而使用會款之行為；況
    被告辛○○於八十八年四月五日起會之合會既無詐欺犯行，亦如前所述，遑論被
    告庚○○有何詐欺犯行。綜上，檢察官此部分上訴，為無理由，應予駁回。
據上論斷，應依刑事訴訟法第三百六十八條、第三百六十九條第一項前段、第三百六
十四條、第二百九十九條第一項前段，刑法第五十六條、第二百十六條、二百十條、
二百二十條第一項、第三百三十九條第一項、第五十五條、罰金罰鍰提高標準條例第
一條前段，判決如主文。
本案經檢察官朱家崎到庭執行職務。
中　　　華　　　民　　　國　　九十三　　年　　　一　　　月　　　九　　　日
                              臺灣高等法院刑事第二十四庭
                                  審判長法  官  陳  貽  男
                                        法  官  徐  世  禎
                                        法　官　李　世　貴
右正本證明與原本無異。
如不服本判決，應於收受送達後十日內向本院提出上訴書狀，其未敘述上訴之理由者
並得於提起上訴後十日內向本院補提理由書（均須按他造當事人之人數附繕本）。
                                        書記官  魏　汝　萍
中　　　華　　　民　　　國　　九十三　　年　　　一　　　月　　　九　　　日
附錄：本判決論罪科刑法條全文
刑法第二百十條
  偽造、變造私文書，足以生損害於公眾或他人者，處五年以下有期徒刑。
刑法第二百十六條
  行使第二百十條至第二百十五條之文書者，依偽造、變造文書或登載不實事項或使
  登載不實事項之規定處斷。
刑法第二百二十條
  在紙上或物品上之文字、符號、圖畫、照像，依習慣或特約，足以為表示其用意之
  證明者，關於本章及本章以外各罪，以文書論。
  錄音、錄影或電磁紀錄，藉機器或電腦之處理所顯示之聲音、影像或符號，足以為
  表示其用意之證明者，亦同。
  稱電磁紀錄，指以電子、磁性或其他無法以人之知覺直接認識之方式所製成之紀錄
  ，而供電腦處理之用者。
刑法第三百三十九條
  意圖為自己或第三人不法之所有，以詐術使人將本人或第三人之物交付者，處五年
  以下有期徒刑、拘役或科或併科一千元以下罰金。
  以前項方法得財產上不法之利益或使第三人得之者，亦同。
  前二項之未遂犯罰之。
